臺灣高等法院民事判決　　　　　　　　 94年度上易字第300號
上　訴　人　丙○○
　　　　　　乙○○
共　　　同
訴訟代理人　郭疆平律師
被上訴人　　甲○○
訴訟代理人　蘇孔亮
上列當事人間債務人異議之訴事件，上訴人對於中華民國93年12
月27日臺灣板橋地方法院93年度訴字第1326號第一審判決提起上
訴，本院於94年7月6日言詞辯論終結，判決如下：
    主      文
上訴駁回。
第二審訴訟費用由上訴人負擔。
    事　實　及　理　由
一、上訴人起訴主張：
    (一)被上訴人以附表編號一所示之本票，聲請原法院裁定准予
      對上訴人丙○○為強制執行，惟丙○○92年10月 5日不在
      國內，不可能在本票上簽名蓋章，亦不可能授權被上訴人
      填載發票日，丙○○與被上訴人間並無新台幣（下同）
      100萬元之金錢債務存在。該本票因有偽造或欠缺必要記
      載事項等因素而無效，兩造間又無原因關係存在，被上訴
      人即不得持該本票對丙○○主張權利。縱系爭本票為丙○
      ○所簽發，但丙○○與被上訴人間並無任何借貸債權債務
      關係存在，亦否認系爭本票係為被上訴人與訴外人施林艷
      秋間會款債務之擔保；又，縱丙○○與施林艷秋所簽署之
      本票係擔保被上訴人所述之會款債務者，但92年10月至93
      年2月間，丙○○與施林艷秋二人已清償會款債務 90萬元
      ，故系爭本票之原因關係即在90萬元範圍內消滅，被上訴
      人僅得就系爭本票再主張10萬元之債權，原審竟判決被上
      訴人仍得就系爭本票主張50萬元之權利，於法自有違誤。
      （本院按：原判決認超過50萬元之部分本票債權不存在，
      被上訴人對其敗訴部分未據上訴，該部分已告確定。）
    (二)被上訴人對乙○○之本票債權亦不存在，蓋：乙○○與被
      上訴人及該本票另一受款人蘇孔亮間，並無 100萬元之金
      錢債務或其他原因關係存在，被上訴人自不得執該本票對
      乙○○主張任何權利。當時乙○○係應其母親施林艷秋所
      請，才在五紙空白本票上簽名，惟該本票在乙○○簽名之
      時，既欠缺「一定之金額」及「發票年月日」之必要記載
      事項，則該本票自屬無效。縱非無效，乙○○係受被上訴
      人及施林艷秋之其他債權人脅迫而簽立，爰依民法第92條
      之規定，撤銷在系爭本票上簽名蓋指印之意思表示。
    (三)兩造間並無為擔保施林艷秋之債務而成立保證契約之合意
      ，上訴人否認施林艷秋於系爭本票簽發之時（即92年10月
      5日與93年3月3日），對被上訴人負有清償期為 93年3月5
      日之 100萬元死會會款債務，乙○○自無代施林艷秋償還
      之義務。縱認上訴人二人應為施林艷秋欠被上訴人之 100
      萬元死會會款債務負保證責任，然依民法第 745條有關先
      訴抗辯權之規定，上訴人自得對被上訴人主張拒絕清償，
      爰依強制執行法第 14條第2項之規定，於強制執行程序終
      結前提起債務人異議之訴。
    (四)上訴聲明：
      1.原判決不利上訴人丙○○部分廢棄，確認被上訴人就附
        表編號一之本票金額於50萬元範圍內，對丙○○之本票
        債權不存在。
      2.原判決不利上訴人乙○○部分廢棄，確認被上訴人就附
        表編號二之本票金額100萬元對乙○○不存在。
二、被上訴人則以：
    (一)被上訴人於 92年8月初召集每月會款10萬元之互助會時，
      訴外人施林艷秋 (丙○○之配偶）以其本人及丙○○之名
      義加入2會，會員共12人，期間自92年8月5日起至93年7月
      5日，每月一會，採內標制。嗣施林艷秋於92年10月5日以
      13,500元得標，並表示另一會將於次月標下，被上訴人遂
      要求施林艷秋及丙○○共同開立至少 100萬元之本票為擔
      保。由於丙○○長期在大陸經商，被上訴人乃將填有發票
      日 92年10月5日、受款人甲○○及利率之本票交施林艷秋
      攜回，經丙○○及施林艷秋簽名蓋章，並填妥金額 100萬
      元後，送回給被上訴人收執， 92年11月5日施林艷秋再以
      10,500元標得另一會，另開立面額 20萬元，每月8日到期
      之花蓮區中小企銀蘆洲分行支票共 8張交給被上訴人，用
      以支付會款。至 93年2月底，施林艷秋向被上訴人表示，
      因財務困難無法繼續繳交會款，要求被上訴人先抽回被上
      訴人提交富邦商業銀行託收之未到期支票，再協商後續如
      何還款。被上訴人應其要求，抽回未到期之託收支票 5紙
      共100萬元，並於 93年3月3日於被上訴人之妹林淑蓉處協
      調還款事宜，由施林艷秋及乙○○共同簽具面額 100萬元
      ，未載到期日及受款人之本票一紙交被上訴人用以擔保會
      款債務。
    (二)系爭票據均係真實有效之票據：
      1.丙○○部分：
        附表編號一之本票，經丙○○於發票人欄簽署姓名及身
        分證字號，並加蓋印章。該簽名及身分證字號之筆跡與
        丙○○親自簽立之委任書、授權書上之筆跡相同，加蓋
        之印章則為其印鑑章，亦有丙○○之印鑑證明書可資比
        對，是丙○○確曾應施林艷秋要求共同簽發系爭本票。
        丙○○於原審辯稱該本票係另一早已結束之互助會的會
        款擔保，所辯雖無足採，然亦足證丙○○確曾簽發系爭
        本票。
      2.乙○○部分：
        附表編號二之本票，係被上訴人抽回施林艷秋未到期支
        票5張共100萬元後，由乙○○與施林艷秋共同簽發，乙
        ○○亦自承應其母施林艷秋所請而在本票上簽名；而該
        本票上之金額及發票日均由施林艷秋委託被上訴人訴訟
        代理人蘇孔亮填寫後，由施林艷秋及乙○○簽章，乙○
        ○主張其簽章時金額及發票日為空白云云，均不實在。
    (三)答辯聲明：上訴駁回。
三、兩造不爭執之事實：
    (一)上訴人主張被上訴人持附表編號一、二之本票向原法院聲
      請本票強制執行之裁定後，據以向原法院聲請對上訴人丙
      ○○為強制執行程序之事實，業據提出原法院93年度票字
      第2047號民事裁定影本為證，並經原法院調取原法院93年
      度執字第16230號執行卷宗核閱無訛，堪信為真實。
    (二)被上訴人提出丙○○之印鑑證明書，丙○○不爭執其真正
      。
四、兩造爭點之論述：
    上訴人主張附表編號一之本票並非真正，簽名及印章均屬偽
    造，附表編號一、二之本票均為無效票據，縱系爭本票為真
    正且有效之票據，因兩造間並無債權債務關係存在，被上訴
    人不得對上訴人主張票據權利。被上訴人則以系爭本票均係
    真正、有效之票據，上訴人應負票據上之義務等語置辯。是
    兩造之爭點為(一)附表編號一之本票上，丙○○之簽名是否真
    正。(二)附表之本票是否為有效之票據。(三)兩造間之本票債權
    是否存在。(四)上訴人能否主張先訴抗辯權。茲析述如下：
    (一)附表編號一之本票上，丙○○之簽名為真正：
      按「支票為無因證券，僅就支票作成前之債務關係，無庸
      證明其原因而已。至該支票本身是否真實，即是否為發票
      人所作成，即應由支票債權人負證明之責，此觀民事訴訟
      法第 277條規定之法理至明」（最高法院50台上字第1659
      號判例參照）。丙○○固否認系爭本票上簽名之真正，惟
      被上訴人提出其持有且為丙○○所不爭執之丙○○印鑑證
      明書，經核與系爭本票上所蓋之丙○○印文相符，並參酌
      丙○○主張「系爭本票之簽發，係作為另一亦由被告所召
      集、但早已結束之互助會的會款擔保」等情（見原審卷第
      98頁反面），堪認附表編號一之本票上丙○○之簽名為真
      正。
    (二)附表編號一、二之本票均為有效票據：
      按，「欠缺本法所規定票據上應記載事項之一者，其票據
      無效」，而一定之金額及發票年、月、日為票據法所定本
      票應記載事項之一，票據法第11條第1項前段、第120條分
      別定有明文，故欠缺該等記載事項者，該本票應為無效。
      又按「當事人主張有利於己之事實，就其事實有舉證之責
      任」，民事訴訟法第 277條定有明文。而事實有常態與變
      態之分，其主張常態事實者無庸負舉證責任，反之主張變
      態事實者，則須就其所主張之事實負舉證責任（最高法院
      86年台上字第691號判決意旨可資參照)。上訴人主張附表
      編號一之本票於簽發時欠缺發票日之記載、附表編號二之
      本票於簽發時欠缺發票日及金額之記載，應為無效票據乙
      節，既為被上訴人否認，參酌票據法第11條第 2項：「執
      票人善意取得已具本法規定應記載事項之票據者，得依票
      據文義行使權利，票據債務人不得以票據原係欠缺應記載
      事項為理，對執票人主張無效」之規定，可知發票人將票
      據上記載應記事項記載完備後交付他人乃常態事實，而簽
      發欠缺發票日、金額等絕對必要記載事項之票據持交他人
      則屬變態事實，即應由上訴人就此變態之事實負舉證責任
      。
      1.附表編號一之本票為有效:
        丙○○既未能舉證系爭本票於簽發交付被上訴人時即欠
        缺票據絕對必要記載事項，空言否認已非可採，況依丙
        ○○所主張：「系爭本票之簽發，係作為另一亦由被告
        所召集、但早已結束之互助會的會款擔保」，更足認丙
        ○○於簽發系爭票據時並無票據無效原因，故附表編號
        一之本票為真正且有效之票據。至丙○○主張其於92年
        10 月5日人不在國內，自無簽發該日為發票日之票據之
        可能云云。依目前國人使用票據之習慣，並不必然將實
        際發票日列為票載發票日，此所以社會上遠期支票隨處
        可見之原因。縱令丙○○ 93年10月5日不在國內，亦不
        足以證明系爭本票非丙○○為擔保死會會款債務所開立
        ，且不妨害系爭本票之真實性及有效性。
      2.附表編號二之本票為有效：
        上訴人乙○○既未能舉證系爭本票於簽發交付被上訴人
        時即欠缺票據絕對必要記載事項，空言否認已非可採，
        況原審法院於 93年11月4日實施隔離訊問時，證人楊峰
        章到庭證稱：「施林艷秋說不知道如何開立本票，由蘇
        孔亮代寫金額部分，由施林艷秋簽名，當天原告乙○○
        比施林艷秋早到，原告乙○○有在場，原告乙○○有看
        過本票面額無誤才簽名」、「我們是先對帳，先將要開
        給每個債權人本票票面金額及發票日都寫好後，交給施
        林艷秋母女核對，他們再簽名」等語，證人林春華（問
        ：簽立本票時，施林艷秋有無說他不會寫本票）「有，
        所以，他要請別人幫他寫，他再簽名」、「我忘記了當
        天是誰幫他們寫金額等寫上，但我確認施林艷秋及原告
        乙○○有看過本票的票面金額及發票日才簽名」等語，
        證人林淑蓉庭證稱：「開本票的過程是當時施林艷秋表
        示不知道如何寫本票，請蘇孔亮填寫本票的票面金額及
        發票日等，施林艷秋及原告乙○○再簽名」等語（見原
        審卷78至83頁），足認乙○○主張系爭本票係無效票據
        云云，難信為真。
    (三)兩造間之本票債權存在：
      「確認法律關係不存在之訴，如被告主張其法律關係存在
      時，應由被告負舉證責任」、「主張法律關係存在之當事
      人，僅須就該法律關係發生所須具備之特別要件，負舉證
      之責任，至於他造主張有利於己之事實，應由他造舉證證
      明」，最高法院42年台上字第170號、48年台上字第389號
      判例可供參照。上訴人主張系爭本票債權不存在，被上訴
      人係以系爭本票係為擔保施林艷秋所積欠之會款債務等語
      置辯，依前開判例意旨，應由被上訴人就系爭本票債權原
      因事實存在負舉證責任。查：
      1.附表編號二之本票債權存在：
        系爭本票係施林艷秋交付用以擔保其積欠被上訴人會款
        債務之事實，業據被上訴人提出互助會單，花蓮區中小
        企業銀行蘆洲分行、帳號 000000000號、發票人為施林
        艷秋、面額均為20萬元、票據號碼HA0000000至
        HA0000000號之支票5紙，被上訴人所有富邦銀行第
        00000000000000帳號自92年12月3日至93年2月16日之存
        領款紀錄及自 92年4月29日至92年8月6日託收票據紀錄
        表等件為證（見原審卷第37、39、40、105至112頁）。
        本院觀諸上開被上訴人託收票據紀錄表中登載92年11月
        17 日託收之票據共8紙，付款行為花蓮區中小企業銀行
        蘆洲分行、帳號 000000000號、面額為20萬元、票據號
        碼為HA0000000至HA0000000號、發票日為 92年12月8日
        至93年7月8日，除前3張外，其後5張均註記93年3月3日
        撤票等語，經與互助會單所載互助會會期為92年8月5日
        至93年7月5日、每會會款10萬元、採內標制、會員於每
        月開標 3日內以現金或匯款方式繳清，得標者需將剩餘
        會期之會款以支（本）票開出交予會首、會員名單中施
        林艷秋及被上訴人丙○○名義各有一會，並分別於92年
        10月5日及同年11月5日得標互核結果相符，堪認施林艷
        秋確有積欠被上訴人互助會款 100萬元無訛，並認被上
        訴人抗辯：被上訴人應施林艷秋要求，抽回未到期之託
        收支票5紙共100萬元，並於93年3月3日於被上訴人之妹
        林淑蓉處協調還款事宜，由施林艷秋及上訴人乙○○共
        同簽具面額 100萬元，未載到期日及受款人之本票乙紙
        交被上訴人用以擔保會款債務等語，亦屬有據。上訴人
        乙○○固另主張簽發系爭本票係遭被上訴人其他債權人
        脅迫始簽立，而主張撤銷在系爭本票上簽名之意思表示
        ，惟已為被上訴人所否認，且經原法院93年11月 4日隔
        離訊問時，證人林春華證稱（問：當時有無跟原告乙○
        ○說過，簽名後就要負責這些債務）「我們有分析給原
        告乙○○說，若施林秋清償的話，原告乙○○就沒有事
        ，但施林艷秋若無法清償，就要由原告乙○○承擔這些
        債務」等語，證人林淑蓉證稱：「當天‧‧‧施林艷秋
        說要開本票給我們作擔保，由原告乙○○當保證人」等
        語（見原審卷第81、83頁），而乙○○其復未能就被脅
        迫乙節舉證以實其說，自難信其主張為真實，是附表編
        號二之本票債權對上訴人乙○○應為存在。
      2.附表編號一之本票債權於50萬元內存在：
        附表編號一之本票債權部分，丙○○雖主張系爭本票係
        另一亦由被上訴人所召集、但早已結束之互助會的會款
        擔保，惟因該互助會結束後，施林艷秋未將之取回，方
        遭被上訴人持以偽填發票日及到期日、並偽稱為 92年8
        月互助會之擔保云云。然被上訴人既已證明其對共同發
        票人施林艷秋尚有 100萬元之會款債權存在，是上訴人
        自應對其所擔保之債務早已消滅，有利於己之事實負舉
        證之責，上訴人對上開情事並未能舉證證明，尚難信為
        真實。本院經參酌系爭本票發票日為 92年10月5日，且
        被上訴人自承上開本票係於92年10月 5日施林艷秋得標
        時所開立之擔保等情，應認附表編號一之本票僅為擔保
        施林艷秋於92年10月5日該會得標後自92年11月5日至93
        年7月5日應付之死會會款90萬元，而施林艷秋於92年10
        月5日該會得標之死會會款係繳納至 93年2月8日之事實
        ，為被上訴人所自承，是92年10月 5日該會得標之死會
        會款至該互助會結束止僅餘50萬元尚未繳納，據此，施
        林艷秋與上訴人丙○○共同簽發之系爭本票債權，在金
        額超過50萬元部分，因部分會款已支付而不存在。至上
        訴人主張縱丙○○與施林艷秋所簽發之本票係擔保被上
        訴人所述之會款債務者，但92年10月至93年 2月間丙○
        ○與施林艷秋二人會款已清償90萬元，故系爭本票之原
        因關係即在90萬元範圍內消滅，被上訴人僅得就系爭本
        票再主張10萬元之債權云云。但查，丙○○所主張已支
        付會款金額90萬元係將丙○○與施林艷秋分別得標之會
        款債務加計後所得，但92年11月 5日得標之會款債務既
        非系爭本票所擔保之範圍，系爭之92年10月 5日之會款
        債務僅清償50萬元，故原判決認定附表編號一之本票，
        於金額超過50萬元部分不存在，並無違誤。
    (四)上訴人不得於本件主張先訴抗辯權：
      按「在票據上簽名者，依票上所載文義負責。二人以上共
      同簽名時，應連帶負責」，票據法第 5條定有明文，查，
      系爭本票之簽發因被上訴人對施林艷秋有會款債權100 萬
      元原因事實存在，已如前述，而上訴人等既分別與施林艷
      秋在系爭附表編號一、二之本票發票人欄上簽名用印，自
      應與施林艷秋負票據連帶清償責任而非民事保證責任，則
      上訴人主張縱認上訴人二人應為施林艷秋積欠被上訴人之
      100萬元死會會款債務負保證責任，依民法第745條有關先
      訴抗辯權之規定，上訴人自得對被上訴人主張拒絕清償云
      云，於法容有不合，其主張自無足採。
五、綜上所述，上訴人之主張並不可採，從而，上訴人提起債務
    人異議之訴，訴請確認被上訴人就附表之本票債權不存在；
    原判決認定附表編號一所示之本票債權超過50萬元外，對丙
    ○○不存在，附表二之本票債權對乙○○係存在，於法並無
    不合。上訴意旨指摘原判決不當，求為廢棄改判，為無理由
    ，應予駁回。
六、本件事證已臻明確，兩造其餘攻擊防禦方法，經審酌後，或
    與本件無涉，或與判決結果不生影響，毋庸一一論列。
七、據上論結，本件上訴為無理由，依民事訴訟法第449條第1項
    、第78條、第85條第1項，判決如主文。
中　　華　　民　　國　　94　　年　　7　　月　   20　　日
                  民事第二庭審判長法  官    吳謙仁
                                  法  官    魏大喨
                                  法  官    蘇瑞華
正本係照原本作成。
不得上訴。
中　　華　　民　　國　　94　　年　　7 　 月　 　21　　日
　　　　　　　　　　　　　　　　　書記官    賴以真
